臺灣桃園地方法院民事裁定　　　　　　　94年度財管字第20號
聲　請　人　甲○○
　　　　　　乙○○
　　　　　　丁○○
　　　　　　戊○○
　　　　　　丙○○
前列五人之
共同代理人　朱國光
被 指定 人　財政部國有財產局臺灣北區辦事處桃園分處
法定代理人　胡樹禮
代　理　人　蘇嘉卿
上列聲請人聲請指定被繼承人己○○遺產管理人事件，本院裁定
如下：
    主      文
指定財政部國有財產局臺灣北區辦事處桃園分處為被繼承人己○
○（男，大陸地區人民，民國○○○年○月○日出生，民國九十
三年四月十五日死亡，最後住所地址：大陸地區雲南省江川縣龍
街鄉頭咀村）之遺產管理人。
聲請程序費用由被繼承人己○○之遺產負擔。
    理      由
一、本件聲請意旨略以：聲請人甲○○之配偶（聲請人乙○○、
    丁○○、戊○○、丙○○之父）即被繼承人己○○（男，大
    陸地區人民，民國○○年○ 月○ 日出生，最後住所地址：大陸
    地區雲南省江川縣龍街鄉頭咀村）前請領其胞兄蘇聯科（15
    年8 月15日生，身分證字號：Ｚ000000000號，於85年10月23
    日病故）餘額退伍金新臺幣（下同）576,127 元，經陸軍總
    部人事署於93年4 月7 日以鄭樸字第0930007520號書函核定
    。於請領期間己○○於93年4 月15日亡故，致是項餘額退伍
    金成為己○○之遺產，又依照國防部訂定之「大陸地區遺族
    或法定受益人請領在臺單身亡故軍人餘額退伍金作業規定」
    第五之（十三）規定：「…如該遺族於餘額退伍金核定後亡
    故，得由其法定繼承人依相關規定辦理」。爰依臺灣地區與
    大陸地區人民關係條例（下稱兩岸人民關係條例）第67條之
    1 的規定，聲請指定財政部國有財產局為遺產管理人等語。
二、得心證之理由：
  (一)經核聲請人主張上述事實，業據其提出陸軍總部人事署書
      函、常住人口登記表、查證申請表、死亡公證書、親屬關
      係公證書、委託書公證書影本各乙份為證，可信為真實。
  (二)本件應審究者為：聲請人依兩岸人民關係條例第67條之1
      第1 項的規定，聲請指定財政部國有財產局為遺產管理人
      是否於法有據？茲分別析述如下：
    1.按兩岸人民關係條例第67條第1 項規定：「被繼承人在臺
      灣地區之遺產，由大陸地區人民依法繼承者，其所得財產
      總額，每人不得逾新臺幣二百萬元。超過部分，歸屬臺灣
      地區同為繼承之人；臺灣地區無同為繼承之人者，歸屬臺
      灣地區後順序之繼承人；臺灣地區無繼承人者，歸屬國庫
      。」復按同條例第67條之1 第1 項規定：「前條第1 項之
      遺產事件，其繼承人全部為大陸地區人民者，除應適用第
      68條之情形者外，由繼承人、利害關係人或檢察官聲請法
      院指定財政部國有財產局為遺產管理人，管理其遺產。」
    2.本院認為：上開兩岸人民關係條例第67條第1 項規定之「
      被繼承人在臺灣地區之遺產，由大陸地區人民依法繼承者
      …」，其中所稱「被繼承人」並無明文規定僅限於臺灣地
      區人民。亦即若有大陸地區人民死亡後，在臺灣地區遺有
      遺產仍有該條項之適用，而且若有其繼承人全部為大陸地
      區人民之情形者，除應適用第68條之情形者外，其繼承人
      、利害關係人或檢察官，亦得依同條例第67條之1 第1 項
      規定聲請法院指定財政部國有財產局為遺產管理人。
    3.次按「軍公教及公營事業機關（構）人員，在任職（服役
      ）期間死亡，或支領月退休（職、伍）給與人員，在支領
      期間死亡，而在臺灣地區無遺族或法定受益人者，其居住
      大陸地區之遺族或法定受益人，得於各該支領給付人死亡
      之日起五年內，經許可進入臺灣地區，以書面向主管機關
      申請領受公務人員或軍人保險死亡給付、一次撫卹金、餘
      額退伍金或一次撫慰金，不得請領年撫卹金或月撫慰金。
      逾期未申請領受者，喪失其權利。」兩岸人民關係條例第
      26條之1 定有明文。又依兩岸人民關係條例施行細則第25
      條之8 （其後修正為同細則第39條）的規定，國防部於90
      年11月13日以（90）易晨22966 號令，訂定「大陸地區遺
      族或法定受益人請領在臺單身亡故軍人餘額退伍金作業規
      定」，其中第五之（十三）規定：「大陸地區遺族於申辦
      餘額退伍金期間未奉核定前即已亡故者，如無其他合法次
      順位遺族，該申領餘額退伍金程序即為終止，不得繼承或
      繼續申辦；如該遺族於餘額退伍金核定後亡故，得由其法
      定繼承人依相關規定繼承。」
    4.本院認為前揭規定之「餘額退伍金」性質上固然屬於軍公
      教等人員的遺產，但是如果大陸地區遺族於該餘額退伍金
      經核定後亡故者，該餘額退伍金即成為大陸地區遺族本身
      之遺產，得由該大陸地區遺族之法定繼承人依法繼承。是
      以，本件被繼承人己○○（即蘇聯科在大陸地區之遺族）
      在餘額退伍金核定後亡故，即由其法定繼承人依相關規定
      繼承。又雖然己○○為大陸地區之人民，但仍有兩岸人民
      關係條例第67條第1 項、第67條之1 第1 項的適用，已如
      前述。
    5.又兩岸人民關係條例第68條第1 項規定：「現役軍人或退
      除役官兵死亡而無繼承人、繼承人之有無不明或繼承人因
      故不能管理遺產者，由主管機關管理其遺產。」其適用範
      圍明顯僅限於被繼承人為「現役軍人或退除役官兵」之情
      形。本件被繼承人己○○為大陸地區人民，無此規定之適
      用當屬甚明。
    6.本件既無兩岸人民關係條例第68條之情形，則聲請人依兩
      岸人民關係條例第67條之1 第1 項的規定，聲請指定財政
      部國有財產局為遺產管理人當屬有據。本院基於管理之便
      利性，爰依此規定指定財政部國有財產局臺灣北區辦事處
      桃園分處為被繼承人己○○之遺產管理人。但參諸兩岸人
      民關係條例第67條第1 項之規定，本件遺產管理人所管理
      之遺產範圍，僅以被繼承人己○○死亡後，遺留在臺灣地
      區之遺產為限，併予敘明。
三、聲請程序費用負擔之依據：非訟事件法第157 條。
中　　華　　民　　國　　94　　年　　9 　　月　　30　　日
                  家事法庭  法  官  江俊彥
以上為正本係照原本作成
如對本裁定抗告須於裁定送達後10日內向本院提出抗告狀
中　　華　　民　　國　　94　　年　　9 　　月　　30　　日
                            書記官　段永玉
